【裁判字號】    98,勞上易,9
【裁判日期】    980610
【裁判案由】    給付退休金差額
【裁判全文】
臺灣高等法院高雄分院民事判決         98年度勞上易字第9號
上  訴  人  台灣中油股份有限公司
法定代理人  施顏祥
訴訟代理人  薛進坤律師
被上訴人    己○○
            丑○○
            甲○○
            辛○○
            丁○○
            庚○○
            壬○○
            戊○○
            癸○○
            乙○○
            丙○○
                        號
上列11人共同
訴訟代理人  劉思龍律師
複代理人    林維毅律師
            江大寧律師
上列當事人間請求給付退休金差額事件，上訴人對於中華民國98
年2 月6 日臺灣高雄地方法院97年度勞訴字第91號第一審判決提
起上訴，本院於98年5 月27日言詞辯論終結，判決如下：
    主  文
上訴駁回。
第二審訴訟費用由上訴人負擔。
    事實及理由
一、上訴人之法定代理人原為子○○，已於98年3 月13日變更為
    施顏祥，此有公司變更登記表1 份在卷可證，施顏祥具狀聲
    明承受訴訟，核無不合，應予准許。又被上訴人經合法通知
    ，未於言詞辯論期日到場，核無民事訴訟法第386 條各款所
    列情形，爰依上訴人之聲請，由其一造辯論而為判決，均合
    先明。
二、被上訴人起訴主張：被上訴人原均係上訴人所僱用之勞工，
    嗣先後於附表「退休日期」欄所示之日期退休。因上訴人之
    工廠為24小時全天候、連續性現場作業，採固定三班制，即
    日班（8 時至16時）、小夜班（16時至凌晨0 時）及大夜班
    （凌晨0 時至翌日8 時）方式輪值，並發給每次輪值小夜班
    、大夜班之勞工夜點費各新臺幣（下同）150 元、300 元（
    下稱系爭夜點費），如未實際輪值夜班，即不得領取夜點費
    ，若經上訴人同意由他人代班，則由實際代班者領取。被上
    訴人於任職期間，均依上訴人排定之輪班表輪值小夜班及大
    夜班，每月均領有屬於經常性給與且為勞務對價之系爭夜點
    費。惟上訴人於給付被上訴人退休金時，並未將系爭夜點費
    列入平均工資計算，致上訴人給付之退休金分別短少如附表
    「退休金差額」欄所示之金額。被上訴人爰依勞動基準法（
    下稱勞基法）第55條、勞基法施行細則第29條第1 項規定，
    提起本件訴訟。聲明求為判決：(一)上訴人應分別給付被上訴
    人如附表「退休金差額」欄所示之金額及各自附表「利息起
    算日」欄所示之日起至清償之日止，按週年利率百分之五計
    算之利息。(二)訴訟費用由上訴人負擔。
三、上訴人則以：本件系爭夜點費起源自日據時代，原係以實物
    供給，後因環境變遷，遂自37年起改以膳食代金取代實物給
    付，並自40年起改以「夜點費」之名發放。純係基於福利措
    施之考量，而此僅對輪值小夜班、大夜班者發放而不及於日
    班者，自係鼓勵、體恤員工於夜間工作之具有勉勵、恩惠性
    質之福利性給與。又系爭夜點費之金額，不論勞工本薪高低
    ，可領取之金額均相同，並不因勞工工作種類、複雜性、經
    驗、學歷、技能、勞心度、勞力度、年資等之不同而有差異
    ，而與加班費之性質不同，且晝夜輪班制本即勞基法所明定
    之工作方式，雇主除勞工原應領工資外，依法無須再對之另
    為額外之給付，系爭夜點費自非被上訴人提供勞務之對價甚
    明。又上訴人所發放之系爭夜點費，於員工特別休假時即不
    給付，於例假、休假日工作者，系爭夜點費亦不加倍發給，
    足見系爭夜點費不具經常性，亦非工作所得之報酬，自不應
    列入平均工資計算退休金。又被上訴人為經濟部所屬事業之
    員工，關於被上訴人之工資、退休等依勞基法第84條規定，
    應適用公務員法令之相關規定。而依國營事業管理法第14條
    規定，上訴人就被上訴人之待遇及福利等勞動條件自應依行
    政院規定之標準定之，而國營事業員工之退休撫卹資遣等事
    項，行政院並訂有「經濟部所屬事業人員退休撫卹及資遣辦
    法（下稱系爭退休撫卹資遣辦法）」以供遵循。且經濟部國
    營事業委員會並即函示平均工資不得包括夜點費在內。再者
    ，上訴人與台灣省石油公會代表曾於67年12月19日簽訂團體
    協約，依該協約第16條規定，會員之正當工作報酬由上訴人
    按政府規定按期發給，夜點費既非行政院核定之工資範圍，
    雙方自應受其拘束。況依94年6 月14日修正前之勞基法施行
    細則第10條第9 款規定，已將夜點費排除於工資之範疇，故
    上訴人未將系爭夜點費列入平均工資計算，自無違反勞基法
    之規定等語，資為抗辯，並答辯聲明：(一)被上訴人之訴駁回
    ，(二)訴訟費用由被上訴人負擔。
四、本件原審對於被上訴人之請求，判決被上訴人勝訴，上訴人
    聲明不服，上訴聲明求為判決：(一)原判決廢棄。(二)被上訴人
    在第一審之訴駁回。(三)第一、二審訴訟費用由被上訴人負擔
    。被上訴人則答辯聲明：(一)上訴駁回。(二)第二審訴訟費用由
    上訴人負擔。
五、兩造不爭執之事項如下，並有被上訴人退休金計算明細表、
    退休前6 個月之夜點費暨應補發退休金明細表、經濟部國營
    事業委員會函、經濟部函各1份附卷可稽，堪予採信：
  (一)被上訴人原均係受僱於上訴人之勞工，嗣先後於附表「退休
    日期」欄所示之日期退休。
  (二)上訴人之工廠作業方式採24小時3 班制輪流作業，日班自8
    時至16時，小夜班自16時至凌晨0 時，大夜班自凌晨0 時至
    翌日8 時，各班工作性質均相同，僅服勤之時間不同，並於
    固定期間內更換輪班表，每人每月均需輪值日班、小夜班、
    大夜班。夜點費係針對實際輪值小夜班、大夜班之勞工分別
    支給150元、300元。
  (三)上訴人於被上訴人退休時所給付之退休金，均未將其任職期
    間每月所領取之系爭夜點費列入平均工資。若將系爭夜點費
    列入平均工資，則上訴人分別短付被上訴人之退休金及利息
    起算日，各如附表「退休金差額」欄及「利息起算日」欄所
    載。
六、兩造之爭執點為：系爭夜點費是否屬工資之範疇而應列入勞
    基法所定之平均工資計算退休金？經查：
  (一)按工資係勞工因工作而獲得之報酬，包括工資、薪金及按計
    時、計日、計月、計件以現金或實物等方式給付之獎金、津
    貼及其他任何名義之經常性給與均屬之。勞基法第2 條第3
    款定有明文。故所謂工資，應屬「勞務之對價」及「經常性
    之給與」。至於其給付之名稱為何，則非所問。最高法院92
    年度台上字第2108號判決意旨可資參照。又勞基法施行前工
    資之意義亦應同此認定。
  (二)被上訴人受僱於上訴人之工作時間採24小時3 班制輪值，日
    班自8 時至16時，小夜班自16時至凌晨0 時，大夜班則自凌
    晨0 時至翌日8 時。被上訴人退休前，輪值小夜班者領取夜
    點費150 元，輪值大夜班者領取夜點費300 元，為兩造所不
    爭執，已如前述，則此一工作型態具有常態性，與一般公司
    行號為應付臨時性之業務需求，偶而為之者有間。況於夜間
    工作，不利於勞工之生活及健康，故就工作內容相同之日班
    、小夜班、大夜班勞工，給與不同之工資，應屬合理，亦不
    違反勞基法關於薪資平等原則之規定。則系爭夜點費係上訴
    人因被上訴人於特殊工作時間工作，而對被上訴人所為之給
    付，其本質為被上訴人於該時段工作所獲得之報酬，具有「
    勞務對價性」自明；且被上訴人任職數十年間，每個月均領
    取系爭夜點費，其退休前3 個月、6 個月之平均夜點費各有
    數千元，亦見系爭夜點費之給付具有「經常性」。故上訴人
    辯稱系爭夜點費之給與，縱係經常性給付，惟晝夜輪班制屬
    勞基法所明定之工作型態，雇主依法無庸額外為給付。故系
    爭夜點費之給與屬福利性、恩惠性給付，並非勞工工作之對
    價云云，並不足採。
  (三)上訴人又辯稱依94年6 月14日修正前勞基法施行細則第10條
    第9 款規定，係將夜點費排除於經常性給與之外，足見立法
    者亦不認夜點費具有工資性質云云。惟查修正前勞基法施行
    細則第10條第9 款雖將「差旅費、差旅津貼、交際費、夜點
    費及誤餐費等」排除於同法第2 條第3 款所稱之其他名義之
    經常性給與以外，然該條款規定之差旅費及交際費因屬不確
    定之事項所支出，故可認並非經常性之給與。至於夜點費部
    分，從該條款所稱之夜點費與誤餐費同列，而誤餐費既屬恩
    惠性及非經常性之給與性質，則該條款所稱之夜點費應屬同
    一性質，亦即該條款所稱之夜點費及誤餐費，係指雇主為體
    恤勞工於夜間工作而給與之夜間點心費，或勞工因執行職務
    延誤正常用餐時間，另外給與之餐費，且非經常性者。而系
    爭夜點費係屬勞工工作之對價，且具經常性，已如前述，此
    與上開條款所稱之「夜點費」顯有不同，自難以系爭夜點費
    與修正前勞基法施行細則第10條第9 款規定之「夜點費」係
    使用同一名稱，遽將系爭夜點費排除於勞基法第2 條第3 款
    所定經常性給與之外。況勞基法施行細則於94年6 月14日修
    正時，已將第10條第9 款有關夜點費及誤餐費之規定刪除，
    以避免雇主巧立名目，規避將該給付列入平均工資計算。益
    證系爭夜點費應屬工資無訛。上訴人援引修正前勞基法施行
    細則第10條第9 款規定，抗辯系爭夜點費非屬工資云云，並
    無理由。又上訴人雖辯以夜點費之給與，係由實物津貼演變
    而來，故與勞務不具對價關係云云，惟系爭夜點費既限於夜
    間工作者始得領取，而此一「夜間工作」之客觀條件不因人
    而異，故不論工作內容為何均獲得相同對價之工資報酬，尚
    屬合理。且工資報酬中，諸如伙食津貼、交通津貼等項目，
    亦均係給與固定金額，並不因經驗、學歷、技能、勞心度、
    勞力度、年資、職級不同而有差異，亦即均係給與相同數額
    而採取一致性之給付。是上訴人據以辯稱系爭夜點費並非工
    資云云，亦無足採。
  (四)上訴人另辯稱被上訴人為經濟部所屬國營事業之人員，故有
    關其待遇、福利及退休事項，應參酌國營事業管理法及系爭
    退休撫卹資遣辦法之規定，而排除勞基法之適用，故系爭夜
    點費不得再依勞基法有關工資之定義而列入被上訴人之平均
    工資計算退休金云云。惟查上訴人雖屬國營事業，參照國營
    事業管理法第14條及系爭退休撫卹資遣辦法之規定，並未將
    國營事業員工所支領之夜點費排除於工資之外，則上訴人執
    上開規定限縮被上訴人應領「工資」之定義，而謂系爭夜點
    費不應列入工資計算退休金云云，已非可採。況系爭退休撫
    卹資遣辦法第3 條亦規定：「本辦法所稱基數，係指計算事
    由發生時1 個月平均工資。平均工資依勞動基準法有關規定
    辦理。」故縱依系爭退休撫卹資遣辦法之規定，其就平均工
    資之計算亦係依勞基法相關規定辦理。故關於本件系爭夜點
    費之認定及平均工資之計算，自應適用勞基法之規定為之。
    從而上訴人前開抗辯應不足採信。至於上訴人所提出經濟部
    國營事業委員會88年9 月7 日國一字第88560070號函雖載有
    ：「本部所屬事業人員退休撫卹及資遣辦法作業手冊中，對
    計算平均工資之經常性給與項目，亦未包含夜點費在內。且
    本部所屬事業從業人員夜點費，其性質係屬公司為鼓勵及感
    念員工上夜班的辛勞所發給之點心費，屬福利措施，與夜勤
    津貼乃屬二義，兩者實不宜相提並論，本案仍維持現行本部
    所屬事業一致性之作法」等語。然核該函對於夜點費性質之
    認定與前揭說明有悖，其見解尚有違誤，應不能拘束本院。
    是上開函文亦不足為上訴人有利之論據。
  (五)至於上訴人雖辯稱其與被上訴人所屬之台灣石油工會曾於67
    年12月19日簽訂團體協約，經主管機關（經濟部）指示修訂
    ，並於69年7 月14日認可備查在案，該團體協約有效成立而
    依該協約約定，台灣石油工會會員之正常工作報酬，由上訴
    人按政府規定之標準，每月按期發給，而上訴人為國營事業
    ，夜點費既非行政院核定之工資範圍，雙方自應受其拘束云
    云。惟依系爭團體協約第2 條約定，該協約有效期間為3 年
    ，則系爭團體協約有效期間早已屆滿，且依團體協約法第17
    條之規定，系爭團體協約是否有延續效力，須視團體協約是
    否已有效成立為前提。而團體協約法第3 條已明定：「勞資
    團體之代表機關，非依其團體章程之規定，或依其團員大會
    或代表大會之決議，不得以團體名義締結團體協約，違反前
    項規定所締結之團體協約，非得其團員大會之追認，不生效
    力。」是團體協約若依其團體章程之規定或依其團員大會或
    代表大會之決議，或受其團體全團團員各個所授與特別書面
    之委任，自不得以其團體之名義締結團體協約，違反此一規
    定者，其所締結之團體協約，非得其團員大會之追認，不發
    生效力。而被上訴人既已否認上訴人所提出系爭團體協約之
    效力，自應由上訴人就該團體協約已具備前揭生效之要件負
    舉證之責。惟上訴人迄未能舉證以實其說，自難認系爭團體
    協約已發生效力。且其效力仍繼續至今。是上訴人前揭抗辯
    亦不足採。
  (六)至於上訴人又辯稱被上訴人在例假日、休假日上小夜班或大
    夜班，上訴人所發給之夜點費並未依勞基法第39條規定加倍
    發給，足見系爭夜點費不屬工資云云。惟查系爭夜點費係屬
    工資之一部分，已如前述，是不能以上訴人未依勞基法第39
    條之規定予以加倍發給，而推論為非屬工資，上訴人此項辯
    解倒果為因，自亦無足採信。
七、綜上所述，上訴人抗辯系爭夜點費並非被上訴人因工作而獲
    得之報酬，不具勞務對價性，且非屬上訴人對員工之經常性
    給與，不應列入被上訴人之平均工資計算退休金云云，均屬
    不能採信。被上訴人主張上訴人於計算本件退休金時，應將
    系爭夜點費列入平均工資計算等情，即屬可採。又被上訴人
    主張如系爭夜點費應列為工資，則上訴人分別短付被上訴人
    退休金及利息之起算日各如附表「退休金差額」及「利息起
    算日」欄所載，則為上訴人所不爭執，亦如前述，從而被上
    訴人本於勞動契約、勞基法第55條、勞基法施行細則第29條
    第1 項規定，請求上訴人應分別給付被上訴人如附表「退休
    金差額」欄所示之退休金及自附表「利息起算日」欄所示之
    日起，至清償日止，按週年利率百分之五計算之利息，即屬
    正當，應予准許。是原審判命上訴人如數給付，經核尚無不
    合，上訴意旨指摘原判決不當，求予廢棄改判，為無理由，
    應予駁回。
八、本件事證已臻明確，兩造其餘攻擊防禦方法，核與判決之結
    果不生影響，爰不一一論述。
九、據上論結，本件上訴為無理由，依民事訴訟法第463 條、第
    385 條第1 項前段、第449 條第1 項前段、第78條，判決如
    主文。
中    華    民    國    98    年    6     月    10    日
                              勞工法庭
                                  審判長法官  張國彬
                                  法      官  鄭月霞
                                  法      官  吳登輝
以上正本證明與原本無異。
本件判決不得上訴。
中    華    民    國    98    年    6     月    12    日
                                  書  記  官  張明賢
臺灣高等法院高雄分院98年度勞上易字第9號附表：
┌───┬────┬────┬────┬────┬───┐
│被上訴│退休日期│退休金基│月平均夜│退休金差│利息起│
│人姓名│（民國）│數      │點費（新│額（新台│算日  │
│      │        │        │台幣）  │幣）    │（民國│
│      │        ├────┼────┤        │）    │
│      │        │勞基法施│退休前3 │        │      │
│      │        │行前    │月      │        │      │
│      │        ├────┼────┤        │      │
│      │        │勞基法施│退休前6 │        │      │
│      │        │行後    │月      │        │      │
├───┼────┼────┼────┼────┼───┤
│己○○│96年3月1│28.833  │3,600元 │142,558 │96年4 │
│      │日      ├────┼────┤元      │月1日 │
│      │        │16.167  │3,000元 │        │      │
├───┼────┼────┼────┼────┼───┤
│      │93年2月1│31.833  │2,100元 │100,921 │93年3 │
│丑○○│日      ├────┼────┤元      │月4日 │
│      │        │13.167  │2,250元 │        │      │
├───┼────┼────┼────┼────┼───┤
│甲○○│95年11月│30.875  │1,800元 │75,663  │95年  │
│      │1日     ├────┼────┤元      │12月2 │
│      │        │14.125  │2,100元 │        │日    │
├───┼────┼────┼────┼────┼───┤
│辛○○│95年1月1│30.375  │3,150元 │150,328 │95年2 │
│      │日      ├────┼────┤元      │月1日 │
│      │        │14.625  │3,600元 │        │      │
├───┼────┼────┼────┼────┼───┤
│丁○○│96年11月│30.333  │4,500元 │213,167 │96年  │
│      │1日     ├────┼────┤元      │12月2 │
│      │        │14.667  │3,750元 │        │日    │
├───┼────┼────┼────┼────┼───┤
│陳啟榮│96年4月1│30.542  │4,950元 │197,381 │96年5 │
│      │日      ├────┼────┤元      │月2日 │
│      │        │14.458  │3,750元 │        │      │
├───┼────┼────┼────┼────┼───┤
│壬○○│96年10月│30.417  │2,250元 │97,604元│96年11│
│      │1日     ├────┼────┤        │月1日 │
│      │        │14.583  │1,650元 │        │      │
├───┼────┼────┼────┼────┼───┤
│戊○○│96年10月│30.125  │3,000元 │139,463 │96年11│
│      │1日     ├────┼────┤元      │月1日 │
│      │        │14.875  │3,600元 │        │      │
├───┼────┼────┼────┼────┼───┤
│癸○○│96年4月1│29      │2,550元 │93,200元│96年5 │
│      │日      ├────┼────┤        │月2日 │
│      │        │16      │2,400元 │        │      │
├───┼────┼────┼────┼────┼───┤
│乙○○│97年1月1│26.667  │1,500元 │89,042元│97年2 │
│      │日      ├────┼────┤        │月1日 │
│      │        │18.333  │1,800元 │        │      │
├───┼────┼────┼────┼────┼───┤
│丙○○│93年7月1│30.417  │1,200元 │40,375  │93年8 │
│      │日      ├────┼────┤元      │月1日 │
│      │        │14.583  │1,650元 │        │      │
└───┴────┴────┴────┴────┴───┘


司法院資訊處製作；財團法人民間司法改革基金會備份。
